【裁判字號】    94,訴,1188
【裁判日期】    950518
【裁判案由】    債務人異議之訴
【裁判全文】
臺灣板橋地方法院民事判決              94年度訴字第1188號
原      告  丁○○
            丙○○○
共      同
訴訟代理人  劉師婷律師
被      告  甲○○
訴訟代理人  林明正律師
複  代理人  周志吉律師
上列當事人間請求債務人異議之訴事件，本院於民國95年4 月18
日言詞辯論終結，判決如下：
    主  文
確認原告所簽發票載發票日民國九十三年八月二日、票據號碼Ｃ
Ｈ二八八四三三、面額新台幣貳佰貳拾萬元、未載到期日之本
票債權不存在。
本院九十四年度執字第一九八六一號強制執行事件所為之強制執
行程序，就原告之部分應予撤銷。
訴訟費用由被告負擔。
    事  實
甲、原告方面：
一、聲明：如主文所示。
二、陳述：
（一）緣被告前執發票日為民國（下同）93年8 月2 日、面額新
      臺幣（下同）2,230,000 元、未載到期日之本票乙紙，聲
      請鈞院裁定准許強制執行，經鈞院以93年度票字第8903號
      民事裁定准許，被告並執該裁定向鈞院民事執行處聲請強
      制執行，經鈞院民事執行處以94年度執字第19861 號執行
      事件受理在案。然被告執有系爭本票並非原告2 人簽發，
      票上指印亦非原告2 人所按押，顯係他人未經原告2 人之
      同意，即以原告2 人名義偽造簽發系爭本票交付予被告，
      原告2 人為保障合法權益，自得依強制執行法第14條第2
      項「執行名義無確定判決同一之效力者，於執行名義成立
      前，如有債權不成立或消滅或妨礙債權人請求之事由發生
      ，債務人亦得於強制執行程序終結前提起異議之訴」之規
      定，提起本件訴訟確認被告執有之系爭本票債權關於原告
      2 人部分不存在。
（二）另被告已執鈞院93年度票字第8903號民事裁定進行強制執
      行程序，上開執行程序業已查封原告丁○○所有如鈞院民
      事執行處94年6 月17日板院通94年度執星字第19861 號囑
      託查封登記書附表所示之不動產，爰依強制執行法第14條
      第2 項規定，請鈞院撤銷94年度執字第19861 號執行事件
      關於原告2 人部分之強制執行程序。
三、證據：提出鈞院93年度票字第8903號民事裁定、鈞院民事執
    行處94年6 月17日板院通94年度執星字第19861 號囑託查封
    登記書、94年7 月13日板院通94年度執星字第19861 號囑託
    測量查封登記書、本票、民事抗告狀、信封影本各乙份為證
    。
乙、被告方面：
一、聲明：原告之訴駁回。
二、陳述：緣本件系爭本票係因訴外人乙○○欲向被告借款，被
    告乃要求其需另覓他人共同擔保清償之責，而訴外人乙○○
    即稱原告等願與其共同對被告負清償責任（原告2 人即訴外
    人乙○○之父母），被告信其為真，始同意訴外人乙○○之
    借款，訴外人乙○○並交付系爭本票作為清償之憑據，且訴
    外人乙○○交付系爭本票予被告時，系爭本票上已有原告2
    人及訴外人乙○○之簽名與指印。惟原告等今突指稱系爭本
    票係屬偽造，其等殊有卸飾賴債之嫌。
三、證據：提出戶籍謄本影本乙份為證，並聲請向法務部調查局
    鑑定（甲）部分原告丁○○、丙○○○2 人之筆跡（含：93
    票8903號卷、93抗3674號卷內之簽名及當庭囑其等書寫之國
    字、數字暨按下之指印）及（乙）部分之本票1 紙惠予進行
    比對鑑定二者之筆跡、指紋特徵是否相符（即【乙】部分之
    本票上原告2 人之簽名、指紋，是否為原告2 人所簽具、按
    下指紋）。
丙、本院依職權調閱本院93年度票字第8903號全案卷、臺灣高等
    法院93年度抗字第3674號全案卷。
    理  由
一、原告起訴主張被告前執系爭本票聲請本院裁定准許強制執行
    （93年度票字第8903號），被告並執該裁定向本院民事執行
    處聲請強制執行，經本院民事執行處以94年度執字第19861
    號執行事件受理在案，然被告執有系爭本票並非原告等所簽
    發，票上指印亦非原告所按押，顯係他人未經原告之同意，
    即以原告名義偽造簽發系爭本票交付予被告，原告為保障合
    法權益，自得依強制執行法第14條第2 項之規定，提起本件
    訴訟確認被告執有之系爭本票債權關於原告部分不存在，並
    請求撤銷94年度執字第19861 號執行事件關於原告之強制執
    行程序等語。被告則以系爭本票係因訴外人乙○○欲向被告
    借款，被告乃要求其需另覓他人共同擔保清償之責，而訴外
    人乙○○即稱原告即訴外人乙○○之父母願與其共同對被告
    負清償責任，被告信其為真，始同意訴外人乙○○之借款，
    訴外人乙○○並交付系爭本票作為清償之憑據，且訴外人乙○○交付系爭本票予被告時，系爭本票上已有原告2 人及訴
    外人乙○○之簽名與指印，惟原告等今突指稱系爭本票係屬
    偽造，其等殊有卸飾賴債之嫌等語，資為抗辯。
二、按當事人主張於己有利之事實者，就其事實有舉證之責任，
    民事訴訟法第277 條定有明文。又消極確認之訴，原告既否
    認本票上之指印非其等按押，依舉證責任分配之原則，自應
    由被告就原告指印之真正負舉證之責（最高法院69年度台上
    字第1407號判決參照）。則查：
（一）經本院將原告2 人之筆跡【含：93年度票字第8903號卷、
      93年度抗字第3674號卷內之簽名及當庭囑其等書寫之國字
      、數字暨按下之指紋】及系爭本票1 紙，送請法務部調查
      局進行比對鑑定二者之筆跡、指紋特徵是否相符（即系爭
      本票上原告2 人之簽名、指紋，是否為原告二人所簽具、
      按下指紋）之結果，就筆跡部分，係認系爭本票上原告2
      人之簽名其筆劃特徵與原告2 人所親簽者，並不相同，而
      就指印部分，其中原告丁○○本人之指印與系爭本票上之
      指印不同，原告丙○○○則因部分指印模糊不清，無法比
      對，此有法務部調查局95年3 月13日調科貳字第09500103
      340 號鑑定通知書暨檢附鑑定分析表1 份在卷可參，而系
      爭本票上原告丙○○○之簽名既與其親簽者不同，應認上
      開原告丙○○○之簽名筆跡已足堪為判別系爭本票上簽名
      真偽之相當依據，因認毋庸再就指印部分送請鑑定，則被
      告復未能舉出其他證據證明系爭本票確由原告等所共同簽
      發，是原告主張系爭本票非其等所簽發等情，應可採信。
（二）從而原告據以提起本訴請求確認被告持有原告所共同簽發
      之系爭本票其本票債權不存在，即有理由，應予准許。
（三）又按執行名義無確定判決同一之效力者，於執行名義成立
      之前，如有債權不成立或消滅或妨礙債權人請求之事由發
      生，債務人亦得於強制執行程序終結前提起異議之訴。強
      制執行法第14條第2 項定有明文。查，本件被告據以聲請
      強制執行之執行名義即本院93年度票字第8903號民事裁定
      ，既係以前開出於第三人偽造原告為發票人名義之系爭本
      票為據，已如前述，則因本票准許強制執行之裁定並無確
      定判決之同一效力，且被告復未能舉證證明系爭本票上原
      告之簽名為真正，被告就該本票對原告自始並無本票債權
      存在，原告據以提起本訴請求確認被告持有原告所共同簽
      發之本票債權不存在，如主文第一項所示，即有理由；被
      告對原告即無可得主張之債權，則被告以前開本票裁定為
      執行名義，聲請強制執行，其於執行名義成立前，被告對
      原告之本票債權即已不存在而不得請求，是揆諸首揭法條
      意旨，原告提起債務人異議之訴請求撤銷本院94年度執字
      第19861 號強制執行程序如主文第二項所示，於法亦屬有
      據，併應准許。
三、因本案事證已臻明確，兩造其餘主張陳述及所提之證據，均
    毋庸再予審酌，及聲請將系爭本票再送鑑定一節，亦無必要
    ，均附此敘明。
四、結論：原告之訴為有理由，依民事訴訟法第78條，判決如主
    文。
中    華    民    國    95    年    5     月    18    日
                  民事第三庭    法  官  邱靜琪
以上正本係照原本作成
如對本判決上訴，須於判決送達後20日內向本院提出上訴狀
中    華    民    國    95    年    5     月    18    日
                                書記官  白俊傑


司法院資訊處製作；財團法人民間司法改革基金會備份。
